【裁判字號】    87,上訴,1355
【裁判日期】    890118
【裁判案由】    山坡地保育利用條例等
【裁判全文】
臺灣高等法院刑事判決                          八十七年度上訴字第一三五五號
    上  訴  人
    即  被  告  辛○○
    選任辯護人  黃銀河
    上  訴  人
    即  被  告  己○○
    選任辯護人  黃銀河
    上  訴  人
    即  被  告  丁○○
    選任辯護人  林照雄
右上訴人因山坡地保育利用條例等案件，不服臺灣桃園地方法院八十六年度訴字第九
九六號，中華民國八十七年一月二十日第一審判決（起訴案號：臺灣桃園地方法院檢
察署八十六年度偵字第七七四一、八五六０號）提起上訴，本院判決如左：
      主  文
原判決撤銷。
辛○○、己○○、丁○○共同違反於山坡地堆積土石、處理廢棄物及開挖整地，應先
擬具水土保持計畫，送請各該目的事業主管機關會同主管機關核定並監督實施之規定
，未先擬具水土保持計畫，致生水土流失，辛○○、己○○各處有期徒刑壹年貳月，
丁○○處有期徒刑壹年。
      事  實
一、丁○○曾於民國（下同）八十四年間因違反山坡地保育利用條例案件，經原審於
    八十四年八月二十五日判處有期徒刑二年，嗣經上訴，由本院改處有期徒刑一年
    六月，現由最高法院審理中，猶不知悔改，明知其向癸○○、黃星輝、黃永昌、
    黃家盛、林黃淡雪、黃銘賢、陳玉蘭、黃銘和等所有權人承租坐落於桃園縣龜山
    鄉○○○段尖山外小段三六０地號土地及戊○○所有同小段九八之二地號土地、
    國有同小段一０一之六地號土地早經行政院於六十八年十一月二十一日以台六八
    經字第一一七０一號函核定、台灣省政府於六十九年二月六日以府農山字第一二
    ０一六六號函公告為山坡地保育利用條例第三條第一項所稱之山坡地，並經行政
    院於八十五年一月十三日台八五農０一三三五號函核定、省府八十五年三月六日
    府農水字第一二三一四號公告為水土保持法第三條第一項第三款所稱之山坡地，
    其墾殖、占用、開發、經營、使用均應先擬具水土保持計畫，送請各該目的事業
    主管機關核定，並監督實施，方可行之，不得任意違反編定使用，且上開土地復
    緊鄰塔寮溪，須先擬定詳細計劃始可核准開發，竟未經戊○○及國有財產局之同
    意，且未依照規定先擬具水土保持計畫送請各該目的事業主管機關核定，而與知
    情之辛○○、己○○及庚○○（另由臺灣板橋地方法院審理）共同基於犯意之聯
    絡，擅自於八十六年二月十二日，將上開土地轉租予己○○，同意己○○與辛○○、庚○○所共組專門承包廢棄物清運事宜之萬榮環保工程有限公司（以下簡稱
    萬榮公司），以上開土地為垃圾汙泥之廢棄物處理轉運場，供堆積土石、廢棄物
    之用，租金每月新台幣（下同）九萬元。己○○租得上開土地後，亦未依照規定
    先擬具水土保持計畫送請各該目的事業主管機關核定，即於同年三月一日起，在
    上開三六０、九八之二及一０一之六地號土地山坡地實施垃圾轉運、傾倒廢土與
    廢棄物（詳如附表），影響水源涵養，且因未加設防止沖刷及排水之設施，該傾
    倒之廢棄物遇大雨，勢將沿溪谷而下，淤塞河道，嚴重破壞自然景觀生態及水土
    保持功能，並致該區○○○○道減縮，造成下游堵塞，溪水暴漲，致生水土流失
    ，危及下游民眾生命財產之安全。嗣於八十六年五月二十九日上午九時三十分許
    ，桃園縣龜山鄉公所會同桃園縣警察局龜山分局迴龍派出所人員至現場查勘取締
    ，適有己○○所臨時聘雇之司機蔡文博、林秋期（均經檢察官為不起訴處分）二
    人自桃園縣大園鄉載運工業廢土至上開土地，尚未卸下時，即為警查獲。
二、案經桃園縣警察局龜山分局報請臺灣桃園地方法院檢察署檢察官偵查起訴。
      理  由
一、訊據被告辛○○、己○○二人固坦承以上開土地作為廢棄物處理轉運場，被告丁○○亦坦承有將上開土地租予被告己○○做廢棄物處理轉運場使用，惟均否認有
    何犯行，被告辛○○、己○○一致辯稱：彼等係從事環保工程之生意人，己○○
    向丁○○承租上開土地時，曾問及該地性質，丁○○當時除出具地籍圖上所載地
    目係林，並明確告知該地係林地，並非山坡地，可以利用，己○○才同意以每月
    九萬元之代價向其承租。彼等並非土地所有權人，無權向地政機關調閱土地登記
    簿謄本，故不知該地為山坡地。又彼等承租該地僅係用來做為垃圾、污泥之轉運
    場，係將垃圾分類好以便資源回收，一星期內即轉運至他地，不需要有任何開挖
    整地、掩埋垃圾或傾倒廢土之行為，且該地除了原有之擋土牆外，彼等亦在周圍
    用貨櫃及沙網圍籬，地上更鋪有混凝土，根本不可能致生公共危險或有水土流失
    之問題，與山坡地保育利用條例第三十五條第三項及水土保持法第三十三條第三
    項之構成要件不符云云。被告丁○○則辯稱：伊於八十三年五月間向癸○○等人
    承租該地時，癸○○僅出示該地之土地所有權狀予伊過目，土地所有權狀上所標
    示上開土地之地目係「道」與「林」，並無山坡地之記載，故伊不知不能在該地
    堆置廢土。而己○○等人經營萬榮公司，具有處理廢棄物之能力，伊始之簽約。
    且伊於簽約時，明文約定己○○不得將工業廢棄物堆置現場不加處理，足徵伊並
    無不法。至系爭土地上之坑洞，並非伊所開挖，而係案外人林明泉生前所挖，且
    亦無生水土流失之結果云云。
二、惟查：
（一）被告丁○○坦承於八十三年五月二十三日向癸○○、黃星輝、黃永昌、黃家盛
      、林黃淡雪、黃銘賢、陳玉蘭、黃銘和等所有權人承租坐落於桃園縣龜山鄉○○○段尖山外小段九八之一、三六０、三六０之一地號共一千九百六十七坪中
      之一千二百坪，供作放置建材之用等情，有該土地借用合約書在卷（見原審卷
      第六十至六十二頁）可稽，而被告丁○○復於八十六年二月十二日，將上開三
      六０、九八之二及一０一之六地號土地轉租予己○○，同意己○○以上開土地
      作為工業廢棄物處理轉運站之用，租金每月九萬元等情，又為被告三人所自承
      ，且有租賃契約書在卷（見七七四一號偵查卷第二十至二十三頁）足憑。而上
      開土地早經行政院於六十八年十一月二十一日以台六八經字第一一七０一號函
      核定、台灣省政府於六十九年二月六日以府農山字第一二０一六六號函公告為
      山坡地保育利用條例第三條第一項所稱之山坡地，並經行政院於八十五年一月
      十三日台八五農０一三三五號函核定、省府八十五年三月六日府農水字第一二
      三一四號公告為水土保持法第三條第一項第三款所稱之山坡地之事實，此有桃
      園縣政府八六府農保字第一五八四三三號函及八八府農保字第二四六七八二號
      函在卷（見原審卷第三十一至三十三頁及本院卷）可參，則上開三六０地號土
      地之墾殖、占用、開發、經營、使用，依規定均應先擬具水土保持計畫，送請
      各該目的事業主管機關核定，並監督實施，方可行之，自不得任意違反編定使
      用。而上述九八之二及一０一之六地號土地自亦不得擅自堆積土石、處理廢棄
      物或其他開挖整地。
（二）被告丁○○於八十六年二月十二日，將上開土地轉租予己○○，同意己○○以
      上開土地作為工業廢棄物處理轉運站之用後，己○○與辛○○、庚○○所共組
      專門承包廢棄物清運事宜之萬榮公司，未經戊○○及國有財產局之同意，亦未
      依照規定先擬具水土保持計畫送請各該目的事業主管機關核定，即於同年三月
      一日起，在上開山坡地實施垃圾轉運、傾倒廢土與廢棄物等事實，業據被告三
      人坦承不諱（見同上偵查卷第八十五頁反面、原審卷第二十三、二十四頁），
      核與証人即萬榮公司外務庚○○、載運污泥之司機林秋期、蔡文博等人於警訊
      時証述之情節相符（見同上偵查卷第四、五、七、十三及十七頁），並有桃園
      縣山坡地保育利用管理查報與取締案件會勘紀錄、租賃契約書、工程合約、污
      泥清運工作表、事業廢棄物廠外記錄遞送聯單、一般事業廢棄物廠外紀錄遞送
      聯單及現場照片數幀附卷（見同上偵查卷第三、二十至二十三、二十五至二十
      六、三十二至三十三、五十三至七十八頁）可稽，而被告未先擬具水土保持計
      畫送請目的事業主管機關核定，且未經同意，即在上開土地傾倒廢棄物，影響
      水源涵養，且因未加設防止沖刷及排水之設施，該傾倒之廢棄物遇大雨，勢將
      沿溪谷而下，致土石流失，淤塞河道等情，已據證人即查報人員甲○○到院證
      稱：「現場沒有做水土保持之設施，現場還沒有發生立即的危險，但如果下雨
      ，雨水流下來，可能會造成河道堵塞。」、「一定會污染水源，因為他們沒做
      導水系統，一定會滲透到地下去，排水溝如果被堵塞時，就會被妨礙，（桃園
      縣山坡地保育利用管理查報與取締案件會勘記錄）第五（指影嚮水源涵養）及
      第七小點（指隨意堆置棄土或未加設防止沖刷及排水設施）已經有，這是我勾
      起來的。」、「因為他們沒有做排水設施，如果下大雨，這些廢棄物就會隨流
      水流竄，這是指一（嚴重土砂及渣物流失，導致河床淤塞）、四（妨礙排水或
      灌溉）、七點之情形。」；證人丙○○證稱：情形（和甲○○說的）一樣，是
      甲○○勾的。」各等語（均見本院八十七年六月一日、十二月七日筆錄），並
      有桃園縣山坡地保育利用管理查報與取締案件會勘記錄在卷（見偵查卷第三頁
      ）可憑。被告辛○○、己○○於原審雖辯稱：有作擋土牆云云，然經原審法官
      至現場勘驗，發現被告己○○、辛○○二人所稱之擋土牆，僅係由泥土及雜物
      所組成高約一公尺之土堆，該土堆緊臨塔寮溪，若遇大雨，則會污染水源並造
      成水土流失，此有原審勘驗筆錄及所拍攝之現場照片在卷（見原審卷第三十五
      至三十八頁）可考，堪認被告辛○○、己○○並未就該處作任何防止沖刷及排
      水之防護措施。被告己○○、辛○○所辯：該地除了原有之擋土牆外，彼等亦
      在周圍用貨櫃及沙網圍籬，地上更鋪有混凝土，根本不可能致生公共危險或有
      水土流失；被告丁○○辯稱：不會發生水土流失之結果云云，均係事後卸責之
      詞，顯無足取。
（三）又被告辛○○、己○○雖辯稱：己○○向丁○○承租上開土地時，曾問及該地
      性質，丁○○當時除出具地籍圖上所載地目係林，並明確告知該地係林地，並
      非山坡地，可以利用云云。被告丁○○則辯稱：伊於八十三年五月間向癸○○
      等人承租該地時，癸○○僅出示該地之土地所有權狀予伊過目，土地所有權狀
      上所標示上開土地之地目係「道」與「林」，並無山坡地之記載，故伊不知該
      地為山坡地云云。然查是否山坡地，並非查看該地之地目（地目中並無所謂山
      坡地者），亦非自地籍圖即能得知，必須查看該地之使用分區證明或土地登記
      簿謄本之編定使用種類，始得知之，而向地政機關調閱土地登記簿謄本或申請
      使用分區證明，不以所有權人為必要，被告三人既係長期租地使用之人，而土
      地之編定使用種類為何，事租金之多寡，衡情被告應會於租用前予以查明，
      所辯不知為山坡地云云，是否實在，已有可疑，且觀諸被告丁○○與癸○○等
      人簽訂之土地借用合約書（見原審卷第六十至六十二頁），上開土地之租期係
      自八十三年五月三十一日起至八十九年五月三十日止，租金第一年二十萬元，
      第二年三十萬元，以此類推至第五年為六十萬元，第六年八十萬元，另被告己○○與丁○○簽訂之租賃契約書（見偵查卷第二十至二十三頁），租期係自八
      十六年三月一日起至八十八年二月二十八日止，每月租金九萬元，保証人四十
      萬元，則被告丁○○與己○○均支付為數不小之租金，依常理論之，當會去調
      取上開土地之土地登記簿謄本，查明該地可否作堆放廢土等廢棄物使用，且被
      告丁○○曾於八十四年間因違反山坡地保育利用條例案件，經原審法院於八十
      四年八月二十五日判處有期徒刑二年，衡諸常情，其應會比一般人注意上開土
      地是否係山坡地，以免再觸法網，而被告辛○○、己○○係經營環保工程公司
      ，從事廢棄物處理之事業，就其業務之性質，亦應比常人更會去注意系爭土地
      是否為山坡地，能否堆放廢土等廢棄物，故被告三人上開所辯，顯違常情，均
      無足採。
（四）被告丁○○又辯稱：己○○等人經營萬榮公司，具有處理廢棄物之能力，伊始
      之簽約。且伊於簽約時，明文約定己○○不得將工業廢棄物堆置現場不加處理
      ，足徵伊並無不法云云。惟查：依被告丁○○與己○○所簽訂之契約書觀之，
      被告丁○○係知道承租人己○○承租該地係供作廢棄物轉運站使用，始要求己○○不得將工業廢棄物堆置現場不加處理，其所以如此約定，是因為「處理費
      用昂貴」，若承租人未加處理，即行離去，會增加其負擔，此觀契約書第二十
      條記載「土地使用要點，乙方（即己○○）取得該土地做為廢棄物轉運站至使
      用終止日，均不得故意將工業廢棄物堆置現場而不加以處理，因處理費用昂貴
      視同故意詐騙，如有此意圖，願無條件接受法律制裁，不得異議。」即明。查
      上開土地為山坡地，已如前述，其墾殖、占用、開發、經營、使用均應先擬具
      水土保持計畫，送請各該目的事業主管機關核定，並監督實施，方可行之，不
      得任意違反編定使用，且上開土地復緊鄰塔寮溪，須先擬定詳細計劃始可核准
      開發，被告丁○○明知及此，竟未先擬具水土保持計畫送請各該目的事業主管
      機關核定，而與知情之辛○○、己○○及庚○○共同基於犯意之聯絡，擅自於
      八十六年二月十二日，將上開土地轉租予己○○，同意己○○與辛○○、庚○○所共組專門承包廢棄物清運事宜之萬榮公司，以上開土地為垃圾汙泥之廢棄
      物處理轉運場，供堆積土石、廢棄物之用，自難謂為合法，被告丁○○上開所
      辯，亦不足採。
（五）至被告丁○○於出租予被告己○○之前，縱曾出租予已故林明泉使用，上開土
      地上之坑洞係林明泉生前所挖，亦無礙於被告三人犯罪之成立，是證人乙○○
      證稱：「是我媳婦寫的，讓渡垃圾場，地點我有去過，契約在我家訂，讓渡地
      上有二個貨櫃、有圍離已經快壞了，現場是否有坑洞，我沒注意看，訂約時壬○○不在，我先生在八十六年一月九日過世，是時己○○即已來找我，壬○○
      沒有仲介，後來權利金二十萬，沒有拿押金，押金二十萬是他要直接拿給丁○○的，我先生原做垃圾轉運。」、「坑洞好像是我先生林明泉挖的。」（見本
      院八十七年六月一日、八十八年五月十七日筆錄）；證人壬○○證稱：「（現
      場坑洞誰挖的？）林明泉跟丁○○承租前就有了。」、「（押金拿多少？）我
      不知道（見原審卷第五十一頁、本院八十七年六月一日筆錄）；證人癸○○證
      稱：「此地是我與兄弟及伯父所共有，並於八十三年將系爭土地租給丁○○。
      」、「（為何丁○○要向你租地？）因他是我朋友要幫我看管地，並答應給他
      放建材。所以租給他。」（見原審卷第一一０頁）各等語，均不足以為被告三
      人有利之證明。
三、綜上各情，被告前開所辯，均無非事後圖卸之詞，不足採信。其罪証明確，犯行
    均洵堪認定。
四、核被告辛○○、己○○、丁○○未經同意，擅自在戊○○所有上開九八之二地號
    土地及國有同小段一０一之六地號土地堆積土石、廢棄物部分，均係犯水土保持
    法第三十二條第一項之罪。而其在上開三六０地號土地堆積土石、廢棄物部分，
    則均犯同法第三十三條第三項上段之罪。又被告未經同意，擅自在戊○○所有上
    開九八之二地號土地及國有同小段一０一之六地號土地堆積土石、廢棄物部分，
    雖另合致於修正前山坡地保育利用條例第三十四條第一項之罪、刑法第三百二十
    條第二項竊佔罪；其在上開三六０地號土地堆積土石、廢棄物部分另合致於修正
    前山坡地保育利用條例第三十五條第三項對於未擬具水土保持計畫於山坡地堆積
    土石、處理垃圾等廢棄物致生公共危險罪之構成要件，惟所犯分別與上開水土保
    持法第三十二條第一項前段、第三十三條第三項上段各罪間為法規競合，依特別
    法優於普通法及全部法優於一部法之法律競合關係，應論以水土保持法第三十二
    條第一項前段及同法第三十三條第三項上段之罪。
    又被告一行為犯水土保持法第三十二條第一項、第三十三條第三項之二罪，為想
    像競合犯，應從一重之水土保持法第三十三條第三項上段之罪論處（查水土保持
    法第三十二條第一項但書有減免其刑之規定，而同法第三十三條第三項上段之罪
    並無減免其刑之規定，故以水土保持法第三十三條第三項上段之罪為重）。公訴
    人雖未就被告所犯水土保持法第三十三條第三項部分起訴，惟該部分與已起訴之
    水土保持法第三十二條第一項之罪，有想像競合之裁判上一罪關係，本院自得併
    予審判。被告辛○○、己○○、丁○○與庚○○對於上開犯行，有犯意聯絡及行
    為分擔，均為共同正犯。
五、原審因而予以論科，固非無見。惟查原審未就裁判上一罪之被告未經同意，擅自
    在戊○○所有上開九八之二地號土地及國有同小段一０一之六地號土地堆積土石
    、廢棄物部分，予以論科，已有未合，且未就系爭土地是否及何時公告為水土保
    持法第三條第一項第三款所稱之「山坡地」，亦漏未於犯罪事實中認定，亦有未
    洽。被告上訴意旨空言否認犯罪，雖非可採，惟原判決既有前述可議之處，仍屬
    無可維持，應予撤銷改判。爰審酌自然生態之保育、環境之維護，悠關全體居民
    生活之品質及生命財產之安危，任意傾倒廢棄物於山坡地，未作環境影響評估及
    水土保持，影嚮人民生命財產甚鉅，被告為貪圖一己之利私，以他人之生命、財
    產安危作犧牲，所犯情節非輕，並斟酌被告之犯罪動機、目的、手段、所生危害
    及犯罪後矢口否認犯行之態度等一切情狀，各量處如主文第二項所示之刑，以示
    懲儆。
據上論斷，應依刑事訴訟法第三百六十九條第一項前段、第三百六十四條、第二百九
十九條第一項前段，水土保持法第三十二條第一項前段、第三十三條第三項上段、刑
法第十一條前段、第二十八條、第五十五條，判決如主文。
本案經檢察官洪威華到庭執行職務。
中    華    民    國    八十九    年        一        月      十八      日
                            台灣高等法院刑事第四庭
                                審判長法  官  蔡  永  昌
                                      法  官  李  得  灶
                                      法  官  徐  昌  錦
右正本證明與原本無異。
如不服本判決應於收受送達後十日內向本院提出上訴書狀，其未敘述上訴之理由者並
得於提起上訴後十日內向本院補提理由書（均須按他造當事人之人數附繕本）。
                                      書記官  吳  金  來
中    華    民    國    八十九    年        一        月      二十一    日
附錄：本案論罪科刑法條全文
水土保持法第三十三條第三項：
第一項第二款情形，致生水土流失或毀損水土保持之處理與維護設施者，處六月以上
五年以下有期徒刑，得併科新台幣六十萬元以下罰金；因而致人於死者，處三年以上
十年以下有期徒刑，得併科新台幣八十萬元以下罰金；致重傷者，處一年以上七年以
下有期徒刑，得併科新台幣六十萬元以下罰金。


司法院資訊處製作；財團法人民間司法改革基金會備份。
